【裁判字號】    97,訴,404
【裁判日期】    980319
【裁判案由】    拆屋還地等
【裁判全文】
臺灣嘉義地方法院民事判決               97年度訴字第404號
原      告  辛○○
            己○○
            庚○○
            乙○○
上  四  人
訴訟代理人  林德昇律師
            謝耿銘律師
被      告  丁○○
訴訟代理人  李清輝律師
            林再輝律師
被      告  丙○○
上列當事人間拆屋還地等事件，於中華民國98年3月5日言詞辯論
終結，本院判決如下：
    主  文
被告丁○○與丙○○應將坐落於嘉義縣民雄鄉○○段八九九地號
土地上，如附圖所示B部分面積四十五平方公尺磚瓦造平房、C部
分面積七平方公尺鐵架烤漆板造遮雨棚均拆除，將土地返還原告
與其他共有人。
被告丁○○應將坐落嘉義縣民雄鄉○○段八九九地號土地上，如
附圖所示D部分面積一０四平方公尺RC造六樓拆除，將土地返還
原告與其他共有人。
訴訟費用由被告二人連帶負擔百分之三十三，其餘由被告丁○○
負擔。
    事 實 與 理 由
壹、程序方面：
一、按「訴狀送達後，原告不得將原訴變更或追加他訴，但該訴
    訟標的對於數人必須合一確定時，追加其原非當事人之人為
    當事人者，不在此限」。民事訴訟法第255條第1項第5款定
    有明文。本件附圖所示A、B、C部分建物為被告所公同共有
    ，原告就B、C部分區域訴請拆屋還地，聲請追加公同共有人
    丙○○為被告，系爭訴訟標的對於渠等必須合一確定，揆諸
    前揭規定，於法有據，應予准許。
二、按不變更訴訟標的，而補充或更正事實上或法律上之陳述者
    ，非為訴之變更或追加，民事訴訟法第256條定有明文。原
    告起訴時訴之聲明第1項請求被告應將其所有坐落於嘉義縣
    民雄鄉○○段899地號之建物A、B（位置及面積以實測為準
    ）拆除，將土地交還原告與其他共有人；再於98年1月21日
    ，將該部分聲明變更為被告丁○○與丙○○應將坐落於嘉義
    縣民雄鄉○○段899地號土地上，如嘉義縣大林地政事務所
    97年8月12日複丈成果圖所示B部分面積45平方公尺磚瓦造平
    房、C部分面積7平方公尺鐵架烤漆板造遮雨棚均拆除，將土
    地返還原告與其他共有人。核其陳述，除追加對於訴訟標的
    必須合一確定之人為被告部分，應予准許，已如前述外，其
    餘更正建物資料部分，僅屬更正事實上或法律上陳述，非屬
    訴之變更或追加，所為更正建物資料之聲明，自應准許。
貳、實體方面：
一、原告起訴主張：
（一）坐落嘉義縣民雄鄉○○段899地號土地（下稱系爭土地）
      ，係原告與被告及訴外人甲○○等人所共有。被告於前揭
      土地上未經全體共有人同意私自興建建物，占用部分及面
      積如附圖所示B、C、D部分。
（二）訴外人洪清讚無權占用系爭土地興建系爭A建物（即附圖
      所示A、B、C部分，其中B、C部分區域占建於系爭土地上
      ），且訴外人洪清讚興建系爭A建物前，原為出入通道，
      於民國73年間遭訴外人洪清讚建屋而封閉堵死：
   1、此巷道自民國56年起即是各共有人出入使用，此可由複丈
      成果圖（即原告97年10月9日書狀(二)證物1）看出，編號12
      、13、14建物之大門均面向裡地中心，之前均由編號6即
      系爭A建物之巷道出入。民國73年間洪清讚陳稱僅要搭蓋
      鐵皮屋頂，底下仍有巷道供人通行出入，日後若有人裡地
      要蓋屋，自會拆除鐵皮屋。不料洪清讚卻蓋磚造屋將巷道
      堵死，目前該建屋出租供人賣鵝肉，坐收租金。然而原告
      辛○○父親鄭山豐體恤裡地住戶「無路可走」，於是拆除
      自家部份房屋，另闢97年12月16日書狀(五)附圖1複丈成果
      圖標示藍色區○位○○道路供大家通行。
   2、原告97年11月6日書狀(三)證物4之相片2張，分別為A建物建
      築前後所拍攝，第1張為民國69年間所拍攝，背景為三合
      院，可見A建物原為出入通道，現為被告占用中。
   3、依被告丁○○97年11月3日答辯(四)狀附件1所繪三合院之位
      置，其正身面對之方向大致即為A建物位置，足見A建物確
      為無權占用興建。
（三）訴外人洪清讚興建系爭A建物（即附圖所示A、B、C部分）
      ，並未取得全體共有人之同意。
   1、民國74年間系爭土地之共有人，除上開A建物土地使用權
      同意書所載之所有權人外，尚有訴外人涂通鎮，而涂通鎮
      並未簽署土地使用權同意書。可見被告檢附之A建物土地
      使用權同意書上所載之所有權人，並非全體共有人均同意
      。訴外人洪清讚無權占用系爭土地而興建系爭A建物。
   2、訴外人洪清讚興建系爭A建物前，已經知悉該位置為出入
      巷道，不可建築，而口頭告訴其他共有人只是要建築鐵皮
      屋，日後若有人裡地要蓋屋，自會拆除鐵皮屋，而請求其
      他共有人簽立同意書（訴外人涂通鎮沒簽），由此可知，
      共有人並無全體同意訴外人洪清讚占用該部分興建系爭A
      建物。
（四）被告丁○○無權占用土地興建系爭B建物（即附圖所示D部
      分）：
   1、被告丁○○原在其所有898地號土地上興建5層樓建物後，
      在未經全體共有人同意下，不顧共有人與鄉公所建設課職
      員之阻止，擅自在系爭土地上打地基，擴建建物，共有人
      於是拍照存證。被告拆除之舊三合院的所有權人為乙○○
      、庚○○、鄭顏玉枝、鄭景修，非被告丁○○所有。蓋舊
      三合院遭被告拆除位置為附圖一複丈成果圖（原告97年12
      月16日書狀(五)附圖一）標示黃色區塊部分，而該建物之稅
      籍牌號為204與205號（以神明廳中線區隔牌號位置），依
      嘉義縣財政稅務局民雄分局97年11月19日嘉財稅分房字第
      097641 2210號函，稅籍牌號204號之納稅義務人為「鄭金
      龍」，即是庚○○、鄭顏玉枝、鄭景修之被繼承人，稅籍
      牌號205號之納稅義務人為「乙○○」，可見被告丁○○
      並非舊三合院所有權人，縱然系爭6層樓B建物原來坐落在
      舊三合院之位置，被告亦無權使用該部分土地。
   2、附圖一標示紅色區塊位置，為原告庚○○所有之建物（稅
      籍牌號為204號），被告丁○○為建築系爭B建物（即附圖
      D部分），在未告知原告庚○○也未經同意之下，而擅自
      拆除該原告庚○○所有之建物。
   3、原告97年12月16日書狀(五)附件1之相片4張，為舊三合院現
      況，納稅義務人均無被告丁○○，可見被告丁○○非該舊
      三合院所有權人，而附圖一編號12所載現使用人為被告丁○○，並不實在，應為原告乙○○（稅籍牌號205號）。
      被告丁○○拆除乙○○所有之舊三合院房屋後，於舊址上
      圍起一道圍牆作為自家庭院使用，嚴重侵害原告乙○○權
      益。
   4、原告97年12月16日書狀(五)附件2之複丈成果圖，已請測量
      員黃賢德更正系爭899地號土地上建物之現使用人，編號
      12由「丁○○」更正為「乙○○」，編號10由「鄭景修、
      庚○○」更正為「鄭顏玉枝、鄭景修、庚○○」，編號6
      由「丁○○」更正為「洪清讚」，可見被告丁○○就舊三
      合院部分並無所有權。
   5、被告丁○○97年10月30日答辯(四)狀附件1所繪三合院之位
      置不實在，且被告丁○○97年10月30日民事答辯(四)狀被證
      10檢附之相片也不足以證明三合院之實際位置：
    (1)被告丁○○附件一所繪「廂房」之位置覆蓋在原告乙○○
      之建物上，顯不合理，足見附件一所繪廂房之位置不正確
      。
    (2)檢附複丈成果圖（詳參原告97年11月6日民事準備書狀(三)
      證物3），其上標示建物、通道與空地之正確位置。標示
      黃色區塊為訴外人洪清興所有，水溝旁紅色建物為原告庚○○與訴外人鄭景修所有，但被告為興建B建物，於86年
      間將之拆除；粉紅色路線係通道；藍色圈畫位置係空地，
      而被告系爭B建物所在位置，建築前原為共有人共用之防
      空洞及空地，且有通道通行。
   6、系爭B建物所在位置，原來為空地及防空洞使用，並非由
      被告使用，而拆除之老舊三合院與嗣後興建之B建物並無
      重疊，故被告辯稱其係在拆除三合院後，在原址上改建B
      建物云云，並不實在：
    (1)證人戊○○證稱：「那棟6層樓的地點，以前是防空洞之
      用，還有堆放垃圾及廁所所在。被告的房子沒有在那裡。
      最早的三合院是有部分拆除，三合院位置與現在被告所蓋
      6層樓位置沒有重疊」等語。故被告辯稱三合院正廳與建
      物B部分具有相當程度的重疊，並非真實。
    (2)證人戊○○證稱：「三合院被拆掉的部分，並不是被告所
      有，是我爸爸洪清興的」。由上可知，拆除之三合院並非
      被告所有，所有權人係訴外人洪清興，故縱然三合院與系
      爭B建物有重疊，被告丁○○亦無權在該地建屋使用，況
      且三合院與B建物根本無重疊。
    (3)被證12相片僅能證明訴外人洪清興所有之舊三合院老舊情
      形，不能證明該位置與被告興建之B建物位置重疊。
    (4)被告辯稱：「一般建築房屋時，會把防空洞掩埋，以避免
      房屋結構因為地基滑落或是雨水沖刷受損，該防空洞緊鄰
      乙○○的房屋，明顯有疑義。」查防空洞為水泥圓桶狀之
      建築物，與乙○○所有編號15建物毗鄰，係被告興建B建
      物時，才將防空洞拆除。
   7、舊三合院拆除前原有廂房一間，位於原舊三合院最北方（
      即原告97年11月6日書狀(三)證物3黃色區塊），與原告乙○○住宅（即被證8複丈成果圖編號15）同時存在，並無重
      疊。
（五）訴外人洪清讚興建系爭B建物，亦未取得全體共有人之同
      意：
   1、土地使用權同意書上「部分」共有人之簽名、蓋章，非係
      同意被告使用該區塊土地，實則係當時被告與「部分」共
      有人協商要劃分一區塊供被告整修房屋，但當時係約定被
      告要拿該區塊土地請建築師規劃，等規劃圖畫好後，再拿
      給全體共有人過目，全體共有人同意後，才同意被告蓋屋
      ，故先簽立土地使用權同意書，但當時並非即同意被告使
      用該區塊土地。此亦可由該土地使用權同意書第1行未填
      上建築為幾層、如何材料建造，以及幾棟，且土地所有權
      人姓名欄僅有1欄，其餘空白，證明共有人是要等到建築
      師規劃好設計圖後，才決定是否簽章同意被告使用土地。
      然被告卻未給共有人看設計師規劃之設計圖，未經共有人
      同意，亦不顧各共有人及民雄鄉公所建設課出面制止自行
      興建，且被告自認原告等共有人有制止其建蓋B建物，故
      被告係擅自興建B建物，並無占用之合法權源。
   2、土地使用權同意書上之所有權人資料均為被告丁○○書寫
      。庚○○及鄭景修無印象蓋用印章，亦查無該印章，也無
      交付印章或授權他人刻用印章蓋用。原告乙○○、己○○
      及鄭顏玉枝沒印象蓋用印章。而其上「庚○○」、「鄭景
      修」與「鄭山豐」3印文，與被告97年8月18日民事答辯狀
      證物2檢附之土地使用權同意書上「庚○○」、「鄭景修
      」與「鄭山豐」之印文不同，足見證物2土地使用權同意
      書上印章應非真正。再者，該3枚印文字體相同，應係同
      時刻印，是否真正，實令人懷疑。可見土地使用權同意書
      上簽名及用印並不實在，被告丁○○興建系爭B建物，並
      未取得全體共有人之同意。且該同意書上缺少涂通鎮與丙○○蓋章，並非全體共有人簽名或蓋章。
   3、被證3之土地使用權同意書背面騎縫章上原告「庚○○」
      、「鄭景修」與「鄭顏玉枝」三印章為真正，然其蓋印目
      的在防止被告假造文件，並非同意蓋屋使用，故僅於背面
      蓋章，正面未有簽名或蓋章。
   4、被告丁○○之土地使用權同意書上繪製之同意使用區塊均
      為方形，與被告實際建築之形狀（詳起訴狀附件一附圖B
      部分）不同，足見被告丁○○係任意在系爭共有土地上建
      築，而原告主張被告建築未得共有人同意，應屬可信。
   5、原告所寄存證信函及共有人確認書，足以證明兩點：(1)當
      時民國73年及87年間共有人簽章「土地使用權同意書」時
      ，確實有「詐欺」之情事，非共有人原意。(2)現今共有人
      之意願及主張是撤銷該「土地使用權同意書」及拆除A建
      物和B建物。而文中所欲撤銷者，係原告等共有人受被告
      及其父洪清讚詐騙而親自簽章之文書，存證信函文中「…
      故以此所取得共有人簽章之『土地使用同意書』，…」，
      已經明示係「共有人簽章之『土地使用同意書』」，此包
      括巷道（建物A）及6層樓建物（建物B）之「土地使用權
      同意書」），不包括非共有人親自簽名，且「庚○○、鄭
      景修、鄭山豐、乙○○、己○○、鄭顏玉枝、甲○○」印
      文有偽造之嫌的土地使用權同意書，故土地使用權同意書
      即非在撤銷之列，原告亦否認其為真正。
   6、依內政部公告函，合法建物之認定審查：(一)建築法於60年
      12月22日修正公佈前之合法房屋依內政部6338臺內營字第
      57150號函第2項規定4種文件：(1)房屋謄本、建築執照或
      建物登記證明；(2)戶口遷入證明；(3)完納稅捐證明；(4)繳
      內自來水或電費證明之一即可。(二)合法建物建築日期在建
      築法修正公佈日（60年12月22日）以後者之審查文件則以
      建物所有權狀為主。由以上內政部就合法建物之認定審查
      可知：A建物在民國73年間建造，無建物所有權狀，違反
      第(二)項規定，非合法建物。B建物在民國87年間建造，無
      建物所有權狀，違反第(二)項規定，非合法建物，且該建物
      已列為「違建」，等候拆除。
   7、原告向嘉義縣民雄鄉公所查詢被告之系爭B建物建案申請
      ，獲悉被告之申請案因「3.土地使用同意書未經所有全部
      共有人同意」而予以「4.原件退回」處分，可見上開系爭
      B 建物土地使用權同意書上所載並非全體共有人，且被告
      丁○○興建系爭B建物未得全體共有人之同意，屬無權占
      用而違法建築，並為嘉義縣民雄鄉公所認定為違法建築，
      移送嘉義縣政府辦理中。
   8、依嘉義縣政府97年11月27日府城使字第0970168755號函，
      嘉義縣政府97年8月27日嘉民建違字第016號違章建築查報
      單就被告所有座落系爭899地號土地上6層樓B建物，「經
      勘查違反建築法第25條規定擅自建造。」。嗣後嘉義縣政
      府97年10月2日嘉府城違字第0970136744號嘉義縣違章建
      築補辦手續通知單（附於嘉義縣政府97年11月27日府城使
      字第0970168775號函）通知被告於1個月內補辦建造執照
      ；然而被告逾期未補辦申請建造執照手續，遭嘉義縣政府
      97年11月13日嘉府城違字第0970162731號違章建築拆除裁
      處書，命被告丁○○應予拆除所有之座落系爭899地號土
      地上之6層樓B建物，該裁處書已由被告丁○○配偶龔瑛瑛
      代收。由上可知，被告丁○○係未經系爭899地號土地全
      體共有人同意。
（六）共有土地協議共有物分割契約書，不能認作土地共有人為
      分管協議。
   1、依土地謄本所示：
    (1)訴外人鄭金龍於49年7月3日以買賣為原因，自訴外人蕭才
      、蕭千惠受讓土地持分。而原告庚○○與訴外人鄭景修於
      73年12月18日因繼承而取得土地持分。
    (2)訴外人鄭顏玉枝於62年11月9日以買賣為原因，自訴外人
      鄭英年受讓土地持分。
    (3)訴外人甲○○於60年3月25日以買賣為原因，自訴外人涂
      智雄、林涂靜枝、涂中明受讓土地持分。
    (4)原告己○○於60年4月26日以買賣為原因，自訴外人莊涂
      菊、許涂美、涂中明受讓土地持分。
    (5)訴外人涂通鎮於60年5月26日以買賣為原因，自訴外人洪
      清興受讓土地持分。而訴外人涂同仁、涂耀南於95年8月
      29日因繼承而取得土地持分。
      是各共有人使用土地之位置大多為購買取得而使用，非因
      簽立上開分割契約書才取得該土地、房屋之使用位置。況
      且目前系爭土地尚有諸多空地供共同使用，並非特定人使
      用，系爭B建物所在位置，在被告建築前原為系爭土地共
      有人共用之防空洞及空地，並非被告單獨使用。
   2、分割協議書係當初共有人約定土地應如何分割，但事後各
      共有人並未遵照約定分割土地，或是依分割契約書使用土
      地。若遵照分割契約書之約定，則被證8複丈成果圖上編
      號13、14建物，使用人為己○○與辛○○、甲○○之使用
      範圍應移歸由被告使用，但事實並未如此，編號13、14位
      置仍由己○○與辛○○、甲○○佔有使用中，可見該分割
      契約書非各共有人間分管約定之證明，不能證明各共有人
      間有分管之約定。
   3、共有土地協議共有物分割契約書之內容，無法劃分出各共
      有人實際受分配之位置，被告所繪被證18圖有誤，例如：
    (1)涂通鎮部分：依上開協議書二、(一)部分記載：「以所有人
      現有房屋外壁面臨和平路之二定點，並以北邊外壁之後壁
      定點連線延長為基準點，盡量與南邊（即分割線）平行延
      長…」，依該約定，涂通鎮（即涂同仁、涂耀南）所佔位
      置應為四方型，但被証18所繪位置卻為梯型，明顯有誤。
    (2)辛○○、己○○及甲○○部分：協議書二、(一)部分記載：
      「以涂通鎮北邊分割線直線延長，交後面屋角3尺第2定點
      延長線，與本號土地北邊界限，取378平方公尺之面積，
      按鄭山豐持分60/200、己○○持分85/200、甲○○55/200
      取得之。」但是，e點、k點有爭議，屋角（所指位置未定
      ）3尺第2定點在何處，並不清楚。以及辛○○、己○○及
      甲○○等3人僅謂依持分取得土地，但如何按比例取得分
      配位置，在未實際測量繪圖，並標示3人所佔位置之前，
      尚無法明瞭。況且被告亦自述：「m點為想像點」，足見
      在未繪圖之前，每人之位置尚不明瞭。
    (3)鄭顏玉枝、庚○○及鄭景修部分：被告所示i點（自屋後
      起算往後延長22公尺，非和平路起算，因避免產生崎零地
      ）、h點（交點於屋後非屋前，若屋前即產生崎零地）有
      誤；又被告自述：「j點為想像點」；又該3人分配方式，
      係就分割面積435平方公尺，按庚○○持分60/230，鄭景
      修持分60/230，鄭顏玉枝持分110/230取得之，足見該分
      割協議書在未實際測量繪圖，並標示3人所佔位置之前，
      無法明確定出該3人受分配之位置。
    (4)是分割協議書尚須經過測量、繪圖後，再經各共有人同意
      ，方能確定各共有人受分配之位置，進而履行分割方案。
      如僅依分割協議書之內容，可能繪出數種不同之分配方案
      ：分割協議書作成後，有委託一名離職測量人員測量，並
      進行繪圖，但各共有人，包括被告本人，對該分割圖均有
      意見。足見該分割協議書雖經各共有人簽名同意，但所載
      之約定內容，可能因不同人繪圖而有差異，亦即可能有數
      種不同之分割圖，實在無法藉分割協議書畫出各共有人之
      分配位置，而須待實際測量、繪圖，並經各共有人同意後
      ，才能定案為分割方案。且該測量員所繪之分割圖，與被
      告所繪被證18分割圖相差甚多，足見單憑「分割協議書」
      確實不能畫出各共有人分配之位置。
    (5)綜上所述，被告單方面所繪之被證18土地分割圖，不能認
      定為各共有人同意之方案，原告也不同意被告所繪之分割
      圖。換言之，目前各共有人分配之位置、面積之形狀範圍
      ，尚屬不明。
   4、被告丁○○謂：「原告乙○○根據該分割協議書，也履行
      向訴外人鄭守權購買地號899之持分，才有現今前該複丈
      成果圖之編號7建物及持分。」，並不正確，原告乙○○
      向鄭守權購買899地號持分（19㎡約5.7坪），係作為編號
      15 建物之空地比，而非編號7。
   5、被告丁○○主張：「被告亦已負擔共有物分割登記之前預
      付款以及分割測量費分配表」，被告似主張由其單獨出資
      ，但不正確。參閱被證19第1、2頁，前預付款即52,000元
      ，係由己○○、涂通鎮、鄭山豐、乙○○、庚○○及被告
      等6人按土地持分比例分攤出資，嗣後交由被告丁○○付
      予代書何嘉增而取得被證19第1頁之收款條。而測量費
      12,000元亦是由相同6人，按土地持分比例分攤出資，並
      非「被告」丁○○單獨出資。
   6、被告丁○○主張：「該分割協議業已進入履行階段。」並
      不正確。按分割圖尚未經全體共有人肯認，何來進入履行
      階段可言。
   7、被告丁○○主張：「該分割協議遲遲無法完成，係因為原
      告乙○○所有權希冀增加4～8坪面積」等語，並不實在，
      實則為民國65年間，洪清興（原告乙○○之先父）於舊地
      號563之1號（今東榮段897地號）土地上建造房屋時，有
      一部份跨建於舊地號563號（今系爭899地號）土地上，跨
      建之面積（即是複丈成果圖編號15）42㎡約12.7坪，而依
      被證15，65年4月23日所簽「共有土地分割契約書」第3條
      約定：「如洪清興建築房屋時，如有侵到後面之土地時，
      洪清讚同意無條件將他取得三角部分（今東榮段894地號
      土地）給與洪清興與後面土地交換。」，意指：若洪清興
      所建築房屋有跨建土地時，洪清讚願意將其坐落今894地
      號之土地讓與系爭土地所有權人，作為洪清興建築占用系
      爭土地，造成共有人損失土地之補償。而洪清興也以系爭
      899地號土地贈與洪清讚，被證15「共有土地分割契約書
      」第4條約定：「民雄鄉○○○段563號（今系爭899地號
      土地）建地洪清興同意他之持分額保留30坪外，全部無條
      件贈與登記給與洪清讚取得，保留之位置是由和平路乙○○之房屋（即是複丈成果圖編號7）12台尺寬連至後面計
      30坪」，而洪清興所有系爭899地號土地有108.5坪，扣除
      30坪後，餘78.5坪，在65年8月27日已履行承諾贈與登記
      予洪清讚之長子丙○○）。簡言之，洪清興已將約定標的
      贈與洪清讚（受贈人為丙○○），但洪清讚之長子丙○○
      與被告丁○○，卻遲遲不將乙○○跨建占用系爭899地號
      12.7坪土地，依據約定回贈予原告乙○○，故而乙○○無
      法接受該分割圖（依該契約乙○○應得持分＝和平路店面
      30坪＋丙○○、丁○○應補足跨建面積12.7坪＋後來購買
      鄭守權持分作為空地比使用之面積5.7坪＝48.4坪，而目
      前土地登記謄本乙○○持分116㎡換算約35坪，尚差約13
      坪左右）。
   8、被告丁○○主張其為編號12建物之所有權人，並不實在。
      查稅籍門牌號碼205（稅籍編號：00000000000）之房屋，
      依據「嘉義縣財政稅務局房屋稅籍證明書」記載納稅義務
      人為原告乙○○（參原告98年1月12日民事準備書狀(六)證
      物2），足見乙○○為所有權人。該屋係乙○○繼承自先
      父洪清興，而洪清興繼承自其父洪彩，雖乙○○非建物起
      造人，但卻是房屋所有權人無疑，被告丁○○僅憑1張電
      費收據及1紙納稅義務人不明、稅籍號碼不明之「現值核
      定通知書」，自稱是房屋所有權人，其實被告丁○○僅是
      房屋使用人，而非所有權人，真正所有權人為原告乙○○
      。
   9、土地協議分割契約書屬胎死腹中之契約書，不足以形成默
      示分管約定。
    (1)該契約書簽訂至今已近20年，分割圖因各共有人無法取得
      共識，無法確定各共有人使用之面積形狀及位置範圍，自
      不能形成「默示分管契約」。
    (2)查分割之過程如下：78年12月18日各共有人針對系爭土地
      進行分割協議，由被告丁○○主導分割之進行，共有人共
      同分擔代書費52,000元，委由代書何嘉增執筆，協議中各
      共有人達成之共識有二：1.土地：以現有房屋之所在位置
      ，配合土地登記謄本所載各共有人之持分，不分臨路地或
      裡地（亦即是不分土地價值，互不找補），以為劃分。
      2.稅費：因分割產生之土地增值稅及其他稅目費用，皆以
      各共有人土地持分比例分擔（如預付代書費、測量費皆是
      ）。
    (3)起初各共有人尚有共識，共同分攤支付代書費52,000元，
      而簽署78年12月18日「共有土地協議共有物分割契約書」
      。進而，共同分攤支付測量費12,000元，委託1名離職測
      量人員進行土地測量，先後畫出3份分割草圖供各共有人
      參閱，但數位共有人包括被告，因該分割圖與共有人想像
      之圖形差異太大，而無法接受。且被告丁○○及訴外人丙○○不履行其先父洪清讚與洪清興於65年4月23日所簽訂
      之「共有土地分割契約書」約定，不補足原告乙○○12.7
      坪土地，是分割失敗的原因。另裡地共有人己○○將因房
      屋拆除後，仍無法自行建屋（因被分配在裡地，無合乎建
      築法規之通道可行），而不接受。其他共有人也有無法建
      屋的難題。因此系爭土地未留有「通道」，為此次分割失
      敗之主因。
    (4)綜上所述，分割協議書係共有人約定如何分割土地，而非
      約定如何分管土地，不能視為分管之約定。且單憑分割協
      議書並無法畫出分割圖，又分割圖自始至終從未取得各共
      有人同意，共有人也無進一步修改分割圖之意願，故各共
      有人受分配之位置不明，即無法解釋為共有人有分管之約
      定。又洪清讚與被告丁○○起造系爭A、B建物初始，共有
      人即有反對，不能謂有默示同意使用土地。
  10、綜上所述，各共有人事後未遵照約定分割土地，或依分割
      契約書使用土地，可見該分割契約書僅係分割之約定，而
      非分管之約定。又各共有人訂立分割協議書後，己○○、
      辛○○及甲○○未將使用範圍移歸被告，係因共有人未履
      行分割協議，辦理分割登記，而由未移歸使用之情可知，
      該分割契約書非分管之約定，並無改變分割前後之使用現
      況。
（七）被告丁○○援引土地法第34條之1第1項規定，主張其取得
      96 ％持分所有權人之同意而屬有權占用系爭土地，為無
      理由：
   1、最高法院84年度台上字第339號民事判例，略以：乃係指
      摘共有人於共有土地上興建建物，仍須取得『共有人全體
      同意』，否則即屬侵害他共有人之權利，共有人自得為共
      有人全體為回復共有物之請求。因此被告未取得系爭土地
      共有人全體之同意，擅自興建系爭A、B建物使用收益，即
      屬侵害原告等共有人之權利，原告為共有人全體為回復共
      有物之請求，屬有理由。被告主張依據土地法第34條之1
      的規定，僅需部分共有人同意即可興建建物，該法律見解
      與上開最高法院判例意旨實有違，而不可採。
   2、按土地法第34條之1執行要點第1點規定：「依土地法第34
      條之（以下簡稱本法條）規定，部分共有人就共有土地或
      建築改良物（以下簡稱建物）為處分、變更及設定地上權
      、永佃權、地役權或典權，應就共有物之『全部』為之。
      」，因此，依土地法第34條之1規定，部分共有人就共有
      土地為處分、變更等權利行使，應就共有物之『全部』為
      之，而非就部分土地為之，然本件被告占用之系爭A、B建
      物土地，僅為部分之系爭共有土地，而非全部共有土地，
      故不適用土地法第34條之1得由部分共有人處分、變更的
      規定，亦即是被告不因部分共有人同意而得占用系爭共有
      土地。
   3、被告丁○○主張系爭A、B建物部分，有96％持分共有人簽
      章同意使用土地。然而並無全體共有人同意被告使用土地
      ，被告屬無權占有。且被告係以詐騙方式取得土地使用權
      同意書，非共有人之原意，非係共有人真正同意被告使用
      土地，故土地使用權同意書不能作為原告同意被告丁○○
      使用土地之依據。
   4、原告於97年12月24日請目前現居系爭899地號土地上之7位
      共有人，共同簽立「共有人確認書」，並於97年12月26日
      寄發存證信函通知被告，被告於97年12月29日收件。乃藉
      此「共有人確認書」以確認當時簽章系爭A、B建物土地使
      用權同意書時，訴外人洪清讚及被告之說詞承諾，與現有
      系爭A、B建物是否相同，藉以證明有無以「詐騙」方式取
      得各共有人簽署「土地使用權同意書」，結果確認：
      (1)系爭A建物部分，有6人（乙○○、庚○○、鄭景修、己○○、鄭顏玉枝、甲○○）認為現有建物和當初說詞完全
      不同，辛○○1人因當時尚未繼承鄭山豐之系爭共有土地
      ，不表示意見，然7位共有人均一致主張撤銷系爭A建物之
      「土地使用權同意書」，並認同應拆除系爭A建物，恢復
      原有巷道，以利通行。(2)系爭B建物部分，有6人（乙○○
      、庚○○、鄭景修、己○○、鄭顏玉枝、甲○○）認為被
      告87年建築系爭6層樓B建物時，說詞與現有建物之情形完
      全不同，辛○○1人因當時尚未繼承鄭山豐之系爭共有土
      地，不表示意見，然7位共有人均一致主張撤銷系爭B建物
      之「土地使用權同意書」，並認同應拆除系爭B建物，以
      維護各共有人之權益。另外3位共有人涂同仁、涂耀南及
      丙○○，因非居住系爭土地上，尚未表示意見，且其中涂
      同仁與涂耀南當時非系爭土地之共有人。因此，系爭899
      地號土地上11位共有人，關於是否同意被告使用系爭A、B
      建物部分之土地，僅有被告丁○○1人同意，而其持分為
      1/4即25％，其他共有人有6位不同意、4位未表示意見，
      如此豈能謂有96％持分之所有權人同意被告使用土地？被
      告所述並不實在。因此，被告以土地法第34條之1規定，
      主張有多數同意被告占用土地，並不足採信。
   5、綜上所述，被告丁○○主張其興建系爭A、B建物，已經取
      得系爭土地共有人百分之96之同意（原告不同意），故根
      據土地法第34條之1的規定，可以為事實上之處分，即是
      可以建築房屋等情，此些法律見解不可採。實則於共有土
      地上興建建物，非屬事實上之處分，不適用土地法第34條
      之1規定。且被告未經全體共有人同意而占用共有土地之
      特定部分，於法不合，原告為全體共有人之利益，訴請被
      告拆屋還地為有理由。
（八）被告丁○○所提被證13「覺書」部分：
   1、其內容係約定土地之買賣，並無針對地上之房屋為約定，
      地上房屋即舊三合院屬於原告乙○○所有，嗣後遭被告擅
      自拆除。故被告主張房屋登記給訴外人洪清讚云云，即不
      能採信。
   2、況且三合院與系爭B建物位置並無重疊，縱然舊三合院屬
      於被告丁○○，被告丁○○亦無權擅自使用系爭B建物之
      位置。
   3、再者，其上未載明「金主」係何人，債務人即屬不明，據
      原告庚○○母親鄭顏玉枝告知：「當初洪清興（原告乙○○父親）、洪清讚兩兄弟未分家前向第三者借的5萬元，
      後來錢還清以後，借據由洪清讚取走未撕毀，讓人誤以為
      洪清興向洪清讚借錢。」
   4、該「覺書」第2頁之「洪清興」非本人所簽。
   5、被告誤解覺書內容：
    (1)甲方洪清興願意賣給乙方洪清讚房屋是指「563號之1」而
      非「563號三合院房屋（稅牌205）」。被告主張：「依據
      覺書第4條，舊三合院之部分及其所占之土地和空地部分
      ，本即可以由被告自由使用及建築」等語，並不實在。因
      覺書內容「563號2分之1建築用地餘分2分之1空地為乙方
      後日可建築」，並未提及甲方洪清興願意賣563號三合院
      房屋（稅牌205）給乙方洪清讚，而僅提及「563號」（重
      測後為系爭嘉義縣民雄鄉○○段899地號）雙方「建築用
      地」持分各2分之1分配，且已於大林地政登記完成，並未
      提及售讓房屋之事，故被告主張可以在舊三合院房屋（
      205稅牌）所占之土地及空地部分自由使用及建築，自屬
      無據。
    (2)縱訴外人洪清興同意被告使用「空地」，但其他共有人並
      無同意，故被告亦無權占用收益。又被告辯稱「舊三合院
      正廳和建物B有相當程度的重疊，所以在興建時，舊三合
      院正廳已經被拆除了大半，即可作為證明。」等語，並不
      實在，因證人戊○○已經證述舊三合院與系爭B建物位置
      無重疊，且舊三合院正廳被拆除大半係被告丁○○所為，
      況且被告所拆除舊三合院房屋屬於乙○○所有，非被告丁○○所有，在未經屋主同意下，本屬隨意「毀損他人房屋
      」。
（九）爰依民法第767條、第821條規定，訴請被告等拆屋還地。
      並聲明：1.被告丁○○與丙○○應將座落於嘉義縣民雄鄉
      ○○段899地號土地上，如嘉義縣大林地政事務所97年8月
      12日複丈成果圖所示B部分面積45平方公尺磚瓦造平房、C
      部分面積7平方公尺鐵架烤漆板造遮雨棚均拆除，將土地
      返還原告與其他共有人。被告丁○○應將上開複丈成果圖
      所示D部分面積104平方公尺RC造六樓拆除，將土地返還原
      告與其他共有人。2.訴訟費用由被告負擔。
二、被告丁○○則以：
（一）土地使用權同意書係屬真正：
   1、被告為取得系爭土地B部分完整之使用權同意書，曾多次
      與其他共有人洽商，而取得被證3同意書，最後才獲得其
      他共有人完整之被證2同意書。從被證3之土地使用權同意
      書正面可以窺知，共有人己○○、乙○○、鄭山豐、甲○○均曾親自簽名與蓋章，而從其背面附圖部分，則可看見
      除了前述共有人之蓋章外，尚有其他共有人庚○○、鄭顏
      玉枝、鄭景修之蓋章。茲因前述親自簽名部分，料各該共
      有人應不會有異議，所以各該共有人同意被告在系爭土地
      B部分建物當屬無疑。至於其他僅蓋章之共有人雖未簽名
      ，但就其蓋章行為亦可解為同意之意思表示。
   2、原告另指陳「被證3之土地使用權同意書背面所蓋之原告
      庚○○、鄭景修與鄭顏玉枝3印章為真正，但蓋印目的在
      於防止被告偽造文件，並非同意蓋屋。」此明顯背離經驗
      法則，一般對於文件蓋印，即是同意該文件的意思。原告
      刻意辯稱蓋印，僅僅是為了避免偽造，難令人信服，原告
      若係不同意被告所要求的，本可不蓋任何印章，不可能蓋
      印僅係避免偽造，此說法失之牽強。
   3、原告所稱「該被證3土地使用權同意書上庚○○、鄭景修
      與鄭山豐3印文，與被告所提97年8月18日民事答辯狀證物
      2檢附之土地使用權同意書上之印文不同。」被證2與被證
      3都是對於B建物之同意書，被證2與被證3可以互相補充以
      證明所有共有人之同意。原告主張被證2的印章應非真正
      ，然而被證2和被證3既然都係對於B建物的同意，則只要
      被證3庚○○、鄭景修以及鄭山豐之印章為真正，即足以
      證明該3人已為同意。何況，對於土地使用同意書應使用
      何種印章，法律未有任何規定，僅要求各共有人表示同意
      即可。且一個人有數顆印章乃社會常態，強求印章相同，
      不僅依法無據，亦與社會現實不符。
   4、就陳情人名冊部份（詳參被告97年9月17日答辯(二)狀證物4
      ）：該陳情人名冊乃被告從當地鄰長情商取得，該名冊曾
      用來聯名陳情興建地下道及辦理都市更新，其中系爭土地
      共有人鄭義連、鄭景修、己○○3人亦在該陳情人名冊簽
      名蓋章，若將鄭景修、己○○之印文與前述土地使用權同
      意書相比對，即可發現兩者應該符合，因此可證明鄭景修
      及己○○確實也有同意被告在系爭土地興建B建物。
   5、原告指陳「被證2及被證3之土地使用權同意書上繪製之同
      意使用區塊均為方形，與被告實際建築之形狀不同」，此
      顯係原告誤解。被告之原始資料上顯示被證2及被證3所同
      意使用之土地，係為嘉義縣大林地政事務所複丈成果圖所
      指之11號建物，此在被證2與被證3的原始資料均塗有顏色
      ，可以清楚判別，而非如影本一樣難以辨識。
   6、原告辛○○、己○○、乙○○、庚○○以及訴外人甲○○
      、鄭顏玉枝、鄭景修於97年12月26日所寄發之存證信函，
      原告等7人主張對於原告A建物，欲撤銷對於該土地之「土
      地使用同意書」同意之意思表示一事。惟被告丁○○之父
      洪清讚先生未曾有詐欺之情事，且該屋興建於74年間，亦
      取得共有人之同意，故縱使被告能夠舉證洪清讚先生有詐
      欺之情事，亦已經超過民法第93條從意思表示後10年之除
      斥期間之規定，故原告之主張顯無理由。且亦證明乙○○
      等7人，在同意書上所蓋印章均為真實。
   7、原告曾謂：「被告上開書狀證物2檢附之土地使用權同意
      書上之所有權人資料均為被告丁○○書寫。庚○○及鄭景
      修無印象蓋用印章，亦查無該印章，也無交付印章或授予
      他人刻用印章蓋用。原告乙○○、己○○及鄭顏玉枝沒印
      象蓋用印章。」然今天卻寄發存證信函欲撤銷該錯誤的意
      思表示，即表示當初原告否認蓋用印章，乃是恣意否認。
      也就是說，原告乙○○等7人確實有在丁○○B建物之土地
      使用同意書上蓋章，原告所為蓋印均為真實，且同意丁○○使用B建物之土地。並且被告丁○○對於建物B建築時取
      得土地同意書，否認有任何詐欺之情事。對於是否合乎民
      法第91條被詐欺而撤銷意思表示，原告應舉證為之。並且
      ，退萬步言，被告取得B建物之土地使用同意證書於87年9
      月以前，有申請土地建築執照申請書為證，亦已經超過民
      法第93條10年長期除斥期間之規定。
   8、原告質疑「被證3尚未有全體共有人簽名，而僅有部分共
      有人簽名，涂通鎮以及丙○○未在土地使用權同意書上簽
      名」云云，但是原告從未有爭執被告使用該土地，且丙○○與涂通鎮之子涂同仁及涂耀南，均各自佔有土地使用，
      故可以認為該雙方有默示分管契約存在。
（二）各共有人間存有默示的分管契約：
   1、78年12月18日被告與原告及其他民雄鄉○○段899地號土
      地之共有人涂通鎮、鄭景修、鄭顏玉枝、鄭山川、鄭湯美
      、鄭山豐、甲○○、乙○○、丙○○曾經簽訂「共有土地
      協議共有物分割契約書」，參酌各共有人占有使用系爭土
      地之現狀及各共有人之持分比例，詳細研擬系爭土地之分
      割方案。並於79年1月26日由乙○○與丁○○另訂「補充
      契約書」、79年12月2日由己○○及鄭山豐另擬「共有物
      分割協議補充更正契約書」，分別就其各自相關部分再作
      適度調整。而共有土地協議共有物分割契約書其有涂通鎮
      （涂同仁、涂耀南之父）、庚○○、鄭景修、鄭顏玉枝、
      鄭山川、鄭山豐（辛○○之父）、甲○○、乙○○、丙○○以及被告之簽名。且土地協議共有物分割書，和現今各
      共有人所占有的土地位置，及嘉義縣大林鎮地政事務所複
      丈成果圖，大致一致。再者，原告所提各共有人現今所使
      用的土地範圍，大多是向親戚購得，但根據土地登記第一
      類謄本，民雄鄉○○段899地號，幾乎所有共有人都是繼
      承或贈與得來，僅甲○○、鄭顏玉枝登記原因為買賣，而
      乙○○則是少部分是買賣其餘均是繼承，故與原告所稱有
      所不符。儘管最後因為極少數共有人之異見，致未能順利
      履行前述之分割協議，但多年來各共有人大多沿革前述分
      割協議之內容而為系爭土地之占有使用。是故，各共有人
      雖因未能完成分割登記，致無從各就其占有使用部分成為
      單獨所有，但解釋上應認為各共有人至少有默示之分管協
      議，所以各共有人才能自行單獨使用分管之部分，彼此相
      安無事直到原告對被告提起本案訴訟為止。
   2、原告乙○○根據該分割協議書，也履行向訴外人鄭守權購
      買地號899之持分，才有現今前該複丈成果圖之編號7建物
      及持分。原告乙○○編號15的建物，則是繼承自其父洪清
      興。對於該分割協議書，被告亦已負擔共有物分割登記之
      前預付款以及分割測量費分配表，故該分割協議業已進入
      履行階段。而該分割協議遲遲無法完成，乃是因為原告乙○○所有權希冀增加4～8坪面積，以及原告己○○希望以
      1：2取得臨和平路之土地，而非79年12月2日共有物分割
      協議補充更正契約書中所述1：3更換土地。
   3、民法第820條第1項規定，共有物，除契約另有訂定外，由
      共有人共同管理之。」故共有人除了有分管契約的情形，
      否則其管理應由共有人共同為之。而分管契約，不僅可以
      明示為之，亦可以默示為之。故就此訴訟而言，土地共有
      人共計有辛○○、己○○、甲○○、涂同仁、涂耀南、乙○○、鄭景修、庚○○、丁○○。其雖在78年12月18日依
      原有居住部分，彼此劃分達成分割協議，其後各共有人均
      已依照該協議占有土地，而為各自使用收益，被告亦不例
      外，自建有房屋A、B，A房屋距今已有23年、B房屋距今已
      有10年，各共有人均未有干涉，則可認有默示的分管契約
      存在。被告對於A、B房屋，即可基於該默示的分管契約而
      為使用收益，故不需拆屋還地。默示分管契約的承認，有
      助於土地價值的利用，不會動輒因為共有人相互間請求拆
      屋還地，而造成建物資源的浪費。
   4、原告爭執本件默示分管契約之存在，其理由明顯矛盾，蓋
      其在另訴鈞院97年訴字第556號被訴拆屋還地時亦主張有
      默示分管契約的存在。再者，原告建築7、8、9建物時，
      亦未取得全體共有人同意，原告該訴主張民國61年以前建
      築房屋不需要取得其他「共有人同意」，只要共有人無異
      議即可，此說法法律上依據為何，請原告說明之。縱使真
      有該行政便宜措施的存在，但和民法第819條第2項之規定
      明顯不符，亦可能牴觸民法規定而無效，並不能作為原告
      前開建物7、8、9已受全體共有人同意的理由。故在系爭
      土地上之建物，幾乎都無取得共有人全體的同意，但是各
      共有人卻都已經各自使用收益，並經歷多年，足認具有默
      示分管契約的存在，且原告在該建物A、B建築時，均為簽
      字蓋章表示同意，並不能空言在被告建築房屋時有抗爭的
      情形存在。
   5、共有人分管區域界線足以形成默示之分管契約：
    (1)根據該契約書所繪出之各共有人分配土地示意圖（被證18
      ），涂通鎮之建物靠近和平路之平面為a、b段，平行取c
      、d段，abcd四點之面積為64平方公尺。
    (2)辛○○、己○○以及甲○○之分配位置，乃以涂通鎮房屋
      北面邊界延伸至e點（己○○屋之e點屋角）移向南1公尺
      取k點，然後和899地號北面邊界，取378平方公尺為m點（
      m點為想像點，但是編號1建物有70平方公尺，編號2有62
      平方公尺，編號3有27平方公尺，編號4有57平方公尺，編
      號13有126平方公尺，此也只有216平方公尺，故mk點連線
      所圍成面積，至少會包括上述建築）。且據該契約書，辛○○、己○○以及甲○○之分配位置包括通道用地（故原
      告所謂被告之建物A之土地為通道，該屋建築時所為的同
      意係被詐欺，明顯並不真實，因為在78年分割協議時，即
      已經另覓通道土地，並且所有共有人均已同意）。
    (3)鄭顏玉枝、庚○○以及鄭景修所分配之位置，乃是以乙○○和鄭景修共用牆面中心點（即為嘉義縣大林地政事務所
      96年5月30日複丈成果圖編號7及編號8之共用壁）向後延
      伸22公尺（從和平路開始算22公尺），設為一點（i點）
      ，由該點往後連結至鄭顏玉枝房屋之屋角（h點），向地
      號899號南面界線取435平方公尺j點（j點為想像點，因為
      庚○○所有的編號9建物有30平方公尺、鄭景修所有的建
      物編號8有40平方公尺，鄭顏玉枝所有的建物編號10有面
      積有277平方公尺，故hj點之連線至少會包括該3編號之建
      物，始有可能達到435平方公尺之面積。
    (4)乙○○部份為96年4月30日嘉義縣大林地政事務所複丈成
      果圖中編號7及15之建物，但建物7部份依據該協議書應為
      27坪。
    (5)其餘剩餘部份均由丁○○和丙○○所有。
    (6)故將分割圖和現今建物的分佈圖重疊在一起，可以發現有
      大範圍的重疊，亦可知道78年之分割協議書乃是確立各共
      有人使用收益的合法權源，各共有人各自使用收益，足以
      成立默示的分管契約。
   6、本件全體共有人對於各共有人使用收益的土地和建築物，
      均是抱持尊重他共有人當時所占有的土地，彼此間相互容
      忍，亦不互相干涉，而且也已經過相當時間。法院基於對
      建物經濟價值的維護，應該考量各共有人均私自在共有地
      上建築房屋，若輕易判決一共有人需拆屋還地，則必定引
      起該共有人亦以同樣方式反制，而造成共有地上的房屋均
      可能被拆除。尤其像原、被告此種情況，該房屋年齡均屬
      老舊，各方權利不清，縱使當初同意書上有他共有人蓋印
      證明同意，但是一般人多有數個印章，要輕易否認一個印
      章的真正著實容易，尤其是經歷了數十年的情況下。如此
      對於共有人共有土地而言，不僅傷害各共有人的感情，訴
      訟亦造成各共有人的不睦，而且也未解決共有地分割的問
      題，對於社會成本著實過大。故最高法院提出默示分管契
      約之見解，有助於避免各共有人以拆屋還地之訴來干擾他
      人建物的使用，以求共有人的和諧，若有爭執，也僅需要
      請求判決分割即可。
（三）於78年12月18日、79年12月2日訂立共有土地協議共有物
      分割契約書，有土地法第34條之1的規定之適用：
   1、該分割契約書不僅僅是債權分割契約，亦確定該土地上所
      有共有人使用收益該土地的範圍，縱使之後共有人未辦理
      土地權利移轉，但是該分割協議亦提供各共有人使用收益
      的權源。並且該協議的訂立，是依據78年以前各個所有人
      權利狀態所作的確立，另有各共有人的同意書，均足以證
      明A建物是獲得同意而建立。而且78、79年之土地分割協
      議中，A建物亦是由被告丁○○所取得，各共有人均有簽
      名。依土地法第34條之1的規定，「共有土地或建築改良
      物，其處分、變更及設定地上權、永佃權、地役權或典權
      ，應以共有人過半數及其應有部分合計過半數之同意行之
      。但其應有部分合計逾3分之2者，其人數不予計算。」，
      而依據內政部所公佈的土地法34條之1執行要點第3點，「
      本法條第1項所稱處分，指法律上及事實上之處分。但不
      包括贈與等無償之處分、信託行為及共有物分割。」，故
      營建房屋亦包括在內，則被告於被證2所取得的土地同意
      書，10位共有人有9位同意，1位未表示意見，占全部持分
      96.194％，均已超過共有人及應有部份2分之1，超過土地
      法34條之1所要求的比例。故被告有權占有使用A建物之基
      地。
   2、關於B建物部份，依使用權同意書上之簽名及蓋章，即可
      以判斷該建物之建築已具有共有人之同意，且同意之共有
      人持分占96.194％，同意人數9人（僅涂通鎮未表示意見
      ），滿足土地法第34條之1的要求。另外，據前述78及79
      年間所訂立之分割協議，被告所使用的土地亦包括B建物
      之部份。
   3、被告對系爭土地僅使用收益A、B建物之土地，明顯低於其
      所持有的應有部份，但原告辛○○以及己○○不法占有本
      應由被告取得之土地，使用收益明顯大於其所有的應有部
      份，前述原告抗辯，只是更加凸顯原告的恣意作為。
（四）關於建物A部分：
   1、證人戊○○雖於鈞院97年11月6日言詞辯論時，指出A建物
      原來之位置是通道。然而其也指出在民國56年以後，靠近
      和平路的房屋才陸續建築，也就是依96年5月30日大林地
      政事務所複丈成果圖（被證8）7、8、9的建物都是在民國
      56年後才開始建築，在該等建築未興建前，任何共有人均
      可從該土地通行到和平路。故原告所謂被告的A建物下的
      土地是通道，是因為原告在緊鄰和平路部份建築完房屋7
      、8、9後，才造成系爭土地內側之建築物使用人，再無法
      如以前般可以從建物7、8、9之土地到達和平路，但是仍
      可以藉由其自行建築的房屋通行899地號與和平路間。
   2、建物A其下的土地，係原告單方面指稱為通道，也並不符
      合既成巷道的定義，又無全體共有人合意，只是原告為了
      商業的利益，或是一己的方便，而指稱其為巷道，對於此
      是否為巷道的爭議，應由原告提出證明此巷道有經過全體
      共有人的同意，否則並不可採。並且被告父親當年興建A
      建物時獲得共有人同意，若真如原告所言，被告之父洪清
      讚先生是以詐騙手段取得，為何原告忍氣吭聲20餘年才提
      出異議，且退萬步言，原告若真覺得屬於詐騙，除斥期間
      亦屬經過，原告所言均不具有法律上意義。
   3、嘉義大林地政事務所96年5月30日所作成複丈成果圖，由
      測量員黃賢德更改編號12之建物之現使用人為乙○○，然
      其所有人為丁○○，有台電公司97年3月電費收據以及嘉
      義縣稅捐稽徵處民雄分處現值核定通知書為證（被證20）
      ，該電費用費地址為民雄鄉○○路39號，也就是編號12之
      建物之電費為所有人丁○○所支付，並且證人戊○○亦在
      庭上曾述，己○○旁邊的房子（即編號12）使用人為丁○○。而編號6之建物，現使用人更改為已經過世的洪清讚
      先生，令人不解。且該地政機關更改複丈成果圖現使用人
      的程序，明顯有重大瑕疵存在，既未通知現使用人丁○○
      ，該更改的複丈成果圖也未有該地政機關代表人之印章，
      明顯不符合行政程序法之規定。
（五）關於B建物部分：
   1、嘉義縣大林鎮地政事務所複丈成果圖899地號土地上之建
      物，原係傳統式三合院，而被告所居住的三合院正廳，因
      年久失修拆除，然昔日照片可以顯示當初三合院正廳的位
      置，即是現在現存己○○、鄭景修所居住護龍的延伸，絕
      非原告所稱之空地及防空洞。
   2、原告認為B建物部份之前係防空洞和空地，並提出原告97
      年11月6日民事準備書狀(三)證物2照片以及證物3作為證明
      ，然而被告蓋B建物，縱然和該三合院沒有大範圍的重疊
      ，亦與該三合院在建築使用上，具有密不可分的關係，如
      該照片所示，建築B建物一定要拆除舊的三合院正廳，建
      物B始有建築可能。證物2照片中三合院正廳在剛開始蓋建
      物B時，就已經不完整，而且已經傾頹（參被證12），所
      以可以認為三合院正廳和B建物具有相當程度的重疊，故
      爭執三合院後方到被告在系爭土地建物中間是否為空地或
      是防空洞，並沒有意義。
   3、原告證物3所繪製的三合院圖，其防空洞的位置在乙○○
      房屋旁邊，顯然令人感到疑惑，因為一般建築房屋時，會
      把防空洞掩埋，以避免房屋結構因為地基滑落或是雨水沖
      刷受損，該防空洞緊鄰乙○○的房屋，明顯有疑義。對於
      原告證3紅色部份的拆除，也是因原告之建築物無權侵入
      系爭土地，而非因為被告需要建築B建物，原告提及此事
      ，亦與本案顯無相關。
   4、依據覺書第4條，舊三合院之部份以及其所占之土地和空
      地部份，本即可以由被告自由使用及建築，而證人洪春梅
      對於覺書並不清楚，且洪清興使用該房屋並不代表即為其
      所有，該屋在覺書之前，即可能是洪清興和洪清讚共有，
      而在覺書訂立後，已由洪清讚取得所有權。而且依據原告
      97年11月6日民事準備書狀(三)證物2的照片，舊三合院正廳
      和建物B有相當程度的重疊，所以在興建時，舊三合院正
      廳已經被拆除了大半，即可作為證明。
   5、原告雖否認覺書上簽名非洪清興所簽，惟覺書上簽名為代
      書所簽，代書為誰已不可考，但是其上蓋章為洪清興所蓋
      ，被告上有洪清興與訴外人鄭惟信之共有土地分割契約書
      以及土地同意書上之蓋章以證明該印章為真實（參被證15
      ）。
   6、該舊三合院正廳亦非洪清興所有：
    (1)原告指摘被告之三合院旁邊上有廂房，而廂房和原告乙○○之房屋，有相當的重疊。此是因為該老舊廂房，在乙○○建築該屋時即已拆除，繪製該廂房，僅是呈現舊有三合
      院建築的原始位置。而所謂的「廂房」其實作為倉庫、雞
      舍及粗糠厝，後面也種有一棵蓮霧，該屋拆除後，乙○○
      才建築房屋。希冀原告重新憶起此段記憶。對於原告主張
      三合院正廳為訴外人洪清興（原告乙○○之父）所有，然
      而在民國56年洪清興和洪清讚（丁○○之父）雙方簽訂契
      約書中（參被證13），其中雙方已經表示將該屋無條件登
      記給洪清讚，故原告主張該三合院正廳為洪清興所有，則
      此訊息並不完全，也不正確。
    (2)原告準備書狀(五)所提出稅籍號碼205，僅係依房屋稅條例
      第4條第4項：「未辦建物所有權第一次登記且所有人不明
      之房屋，其房屋稅向使用執照所載起造人徵收之；無使用
      執照者，向建造執照所載起造人徵收之；無建造執照者，
      向現住人或管理人徵收之。」故乙○○僅提出稅籍資料，
      並不足以證明其為三合院舊廳之所有人。
   7、原告爭執被告並無建築執照，然建築執照依建築法第26條
      之規定：「直轄市、縣（市）（局）主管建築機關依本法
      規定核發之執照，僅為對申請建造、使用或拆除之許可。
      建築物起造人、或設計人、或監造人、或承造人，如有侵
      害他人財產，或肇致危險或傷害他人時，應視其情形，分
      別依法負其責任。」且依建築法第31條、第32條之規定，
      建築執照的申請並不以全體共有人同意為申請要件，因此
      原告爭執被告並無使用執照，並無意義。
（十）並聲明：1.駁回原告之訴。2.訴訟費用由原告負擔。
三、被告丙○○則以：附圖之B、C建物係其父親所蓋，目為被告
    2人共有。並聲明：1.駁回原告之訴。2.訴訟費用由原告負
    擔。
四、爭點事項：
（一）不爭執事項：
   1、兩造係系爭土地之共有人。
   2、78年12月18日共有人曾就系爭土地立分割協議書，79年1
      月26日又立補充契約書，惟該分割協議嗣後未能履行。
   3、系爭土地上97年8月12日之測量成果上之A、B、C建物為被
      告之父所興建，其父往生後由被告2人繼承取得共有，D
      之建物係被告丁○○所有。
（二）爭執事項：
   1、測量成果圖上之B、C、D之建物申請建照時所附之土地使
      用同意書是否有效。
   2、上開土地使用同意書有無土地法第34-1條之適用。
   3、依上開協議書的內容是否可製作出共有人同意之分割圖。
   4、78年12月18日之土地分割協議書雖未能履行，惟可否以此
      認共有人有分管之約定。
五、測量成果上之B、C、D之建物申請建照時所附之土地使用同
    意書是否有效。
（一）系爭A、B建物建照時有共有人出具之同意書，此分別有同
      意書影本可證。而原告對被證3（即系爭B建物建照）之同
      意書上之印章真正並不爭執（見97年10月9日筆錄第1頁）
      ，自屬真實。原告對系爭A建物建照之同意書於97年9月4
      日言詞辯論時表示：「平房同意書上章都是真正」等語（
      見該日筆錄第3頁）。雖原告否認被證二（即系爭B建物建
      照）之同意書上之印章為真正惟查：
   1、被證3之土地使用權同意書正面可以窺知，共有人己○○
      、乙○○、鄭山豐、甲○○均曾親自簽名與蓋章，而從其
      背面附圖部分，則可看見除了前述共有人之蓋章外，尚有
      其他共有人庚○○、鄭顏玉枝、鄭景修之蓋章。故各該共
      有人同意被告在系爭土地B部分建物當屬無疑。至於其他
      僅蓋章之共有人雖未簽名，但就其蓋章行為亦可解為同意
      之意思表示。
   2、原告所稱「被證3土地使用權同意書上庚○○、鄭景修與
      鄭山豐3印文，與被告所提97年8月18日答辯狀證物2檢附
      之土地使用權同意書上之印文不同」。然被證2與被證3均
      係對B建物之同意書，被證2與被證3可以互相補充以證明
      所有共有人之同意。而被證3庚○○、鄭景修以及鄭山豐
      之印章為真正，即足以證明該3人已為同意。況且土地使
      用同意書應使用何種印章，法律未有任何規定，僅要求各
      共有人表示同意即可。且一個人有數顆印章乃社會常態，
      要不得以此前後有不同之印章，即可否認印章之真正，從
      而強求印章相同，不僅依法無據，亦與社會現實不符。
   3、陳情人名冊部份（被證物4）其中系爭土地共有人鄭景修
      、己○○2人亦在該陳情人名冊簽名蓋章，若將鄭景修、
      己○○之印文與前述被證2之土地使用權同意書相比對，
      兩者應該符合，因此可證明鄭景修及己○○確實也有同意
      被告在系爭土地興建B建物。
   4、原告指陳「被證2及被證3之土地使用權同意書上繪製之同
      意使用區塊均為方形，與被告實際建築之形狀不同」，然
      被證2及被證3所同意使用之土地，係為嘉義縣大林地政事
      務所所複丈成果圖所指之11號建物，此在被證2與被證3的
      原始資料均塗有顏色，可以清楚判別，其所在位置並無不
      同。縱使實體建物之形狀與使用區塊不同，然不得以此認
      同意書上之章即非真正。
   5、綜上所述，系爭A、B建物土地使用權同意書上之印章均係
      真正。
（二）A建物建照之土地使用權同意書部分：
      系爭A建物係74年3月間申請建照，此有建造執照申請書影
      本可證（見被告97年8月17日書狀之附件），而74年3月系
      爭土地之共有人為甲○○、涂通鎮、鄭顏玉枝、丙○○、
      乙○○、鄭山豐、己○○、庚○○、鄭景修所共有，此有
      土地謄本可證（見原告97年9月4日書狀之證二）。另觀之
      系爭A建物之同意書，尚有土地共有人涂通鎮並未出具同
      意，是系爭A建物之同意書，並未經全體共有人之同意。
（三）B建物建照之土地使用權同意書部分：
   1、該同意書上缺少土地共有人涂通鎮、丙○○簽名或蓋章，
      是該同意書並非由全體共有人簽名或蓋章。
   2、系爭B建物建案申請，被告之申請案因「3.土地使用同意
      書未經所有全部共有人同意」而予以「4.原件退回」處分
      （見原告97年9月4日書狀證物3建造執照及雜項執照規定
      項目審查表），又被告興建系爭B建物未得全體共有人之
      同意，屬違法建築，此經嘉義縣民雄鄉公所所是認，並移
      送嘉義縣政府辦理中，此有嘉義縣民雄鄉公所97年8月29
      日建字第0970014885號影本可證）（見原告97年9月4日民
      事準備書狀(一)證物4嘉義縣民雄鄉公所函）。可見上開系
      爭B建物土地使用權同意書上所載並非全體共有人。
   3、原告主張系爭B建物土地使用權同意書上「部分」共有人
      之簽名、蓋章，非係同意被告使用該區塊土地，而係為被
      告與「部分」共有人協商要劃分一區塊供被告整修房屋，
      但當時係約定被告要拿該區塊土地請建築師規劃，等規劃
      圖畫好後，再拿給全體共有人過目，全體共有人同意後，
      才同意被告蓋屋云云。原告對其上開主張，並未提出任何
      相關事證，以佐其說。且觀之上開土地使用權同意書並未
      有如上之附記，又如係原告上開所言為真，則共有人大可
      於被告提出土地規劃圖，經共有人同意後，再行蓋章同意
      即可，要無先行蓋章表示同意，再附加條件謂須同意被告
      之規劃圖後再同意之理。是原告此部分之抗辯並不可採。
   4、原告抗辯「土地使用權同意書背面所蓋之原告庚○○、鄭
      景修、鄭顏玉枝，其用印目的在於防止被告偽造文件，並
      非同意蓋屋」云云。然原告庚○○、鄭景修、鄭顏玉枝印
      章雖蓋於同意書之背面，惟其背面有其地號、同意使用之
      位置、面積，而一般對於文件蓋印，即是同意該文件的意
      思，足證其等同乃係同意該文件之內容。原告上開所辯，
      顯背離經驗法則，不可採信。
   5、原告辛○○、己○○、乙○○、庚○○以及訴外人甲○○
      、鄭顏玉枝、鄭景修於97年12月26日所寄發之存證信函，
      原告等7人主張對於原告建物A，欲撤銷對於該土地之「土
      地使用同意書」同意之意思表示一事。然而縱使被告之父
      洪清讚及被告丁○○有詐欺之情事，惟系爭A建物興建於
      74年間，被告丁○○取得建物B之土地使用同意證書於87
      年9月以前，有申請土地建築執照申請書為證，其意思表
      示迄今已超過民法第93條從意思表示後10年之除斥期間之
      規定，故原告之主張撤銷意思表示，顯無理由。
（四）據上所述，系爭A、B建物土地使用權同意書上之印章均係
      真正且有效。惟並未經全體土地共有人之同意。
六、上開土地使用同意書有無土地法第34-1條之適用。
（一）按土地法第34條之1第1項前段規定，共有土地之處分、變
      更及設定地上權、永佃權、地役權或典權，應以共有人過
      半數及其應有部分合計過半數之同意行之，係指共有土地
      之處分、變更，及設定地上權、永佃權、地役權或典權而
      言。縱認上訴人係該土地之共有人之一，惟按各共有人按
      其應有部分，對於共有物之全部有使用收益之權，然共有
      人對共有物之特定部分使用收益，仍須徵得其他共有人全
      體之同意，非謂共有人得對共有物之全部或任何一部分有
      自由使用收益之權利，是上訴人自不得就該土地之特定部
      分予以使用收益。茲上訴人就共有物之特定部分使用收益
      ，核與前揭土地法第34條之1第1項前段之規定不符，上訴
      人辯稱其使用該土地，係屬事實上之處分，顯有誤解（最
      高法院88年度台上字第1289號裁判）。共有物，除契約另
      有訂定外，由共有人共同管理之，民法第818條、第820條
      第1項定有明文。是未經共有人協議分管之共有物，共有
      人對共有物之特定部分占用收益，須徵得他共有人全體之
      同意。如未經他共有人同意而就共有物之全部或一部任意
      占用收益，他共有人得本於所有權請求除去其妨害或請求
      向全體共有人返還占用部分。而土地法第34條之1係就共
      有土地或建築改良物之處分、變更及設定地上權、永佃權
      、地役權或典權所設之特別規定，共有土地或建築改良物
      之特定部分占用收益，乃共有物管理行為，與前開土地法
      規定所指情形不同，自無該法條規定之適用（最高法院91
      年度台上字第1902號裁判）。
（二）如前所述，系爭A、B建物土地使用權同意書上雖為真正，
      惟並未經全體土地共有人之同意。參之上述最高法院之判
      決所示，被告在未經全體人之同意，就共有之系爭土地為
      特定部分之使用，並無土地法第34條之1之適用，被告主
      張有此適用，並不可採。從而被告自不得據系爭A、B建物
      土地使用權同意書，依土地法第34條之1，主張對附圖所
      示B、C、D部分之土地有占有使用之權。
七、78年12月18日之土地分割協議書之內容是否可製作出共有人
    同意之分割圖。
 1、被告依上開分割協議書之內容，固自行繪製被證18之分割為
    證，惟查：
  (1)涂通鎮部分：依上開協議書二、(一)部分記載：「以所有人現
    有房屋外壁面臨和平路之二定點，並以北邊外壁之後壁定點
    連線延長為基準點，盡量與南邊（即分割線）平行延長…」
    ，依該約定，涂通鎮（即涂同仁、涂耀南）所佔位置應為四
    方型，但被告所繪之被證18所繪位置卻為梯型，明顯有誤。
  (2)辛○○、己○○及甲○○部分：協議書二、(一)部分記載：「
    以涂通鎮北邊分割線直線延長，交後面屋角3尺第2定點延長
    線，與本號土地北邊界限，取378平方公尺之面積，按鄭山
    豐持分60/200、己○○持分85/200、甲○○55/200取得之。
    」但是，e點、k點有爭議，屋角（所指位置未定）3尺第2定
    點在何處，並不清楚，是在未實際測量繪圖，並標示3人所
    佔位置之前，尚無法明瞭。況且，被告亦自述被證18之分割
    圖：「m點為想像點」（見被告97年12月29日書狀第2頁），
    足見在未繪圖之前，每人之位置尚不明瞭。
  (3)依據分割協議書之內容，可能因不同人繪圖而有差異，亦即
    是可能有數種不同之分割圖，實在無法藉分割協議書畫出各
    共有人之分配位置，而必須等到實際測量、繪圖，並經各共
    有人同意後，才能定案為分割方案。
 2、綜上所述，被告單方面所繪之被證18土地分割圖，不能認定
    為各共有人同意之方案。換言之，目前各共有人分配之位置
    、面積之形狀範圍，尚屬不明，自不得依此認分割協議書係
    屬有效成立。若謂該分割協議書已有效成立，則被告早於共
    有人因被告之系爭A、B建物使用系爭土地衍生爭議時，自可
    逕行依該分割協議書訴請其他共有人履行即可，而不必衍生
    本件及其他共有人相互訴請拆屋還地之必要。
八、78年12月18日之土地分割協議書雖未能履行，惟可否以此認
    共有人有分管之約定。
 1、原告庚○○與訴外人鄭景修係於73年12月18日因繼承而取得
    系爭土地；訴外人鄭顏玉枝於62年11月9日以買賣為原因，
    取得土地；訴外人甲○○於60年3月25日以買賣為原因，取
    得系爭土地；原告己○○於60年4月26日以繼承為原因，自
    取得系爭土地、訴外人涂通鎮於60年5月26日以買賣為原因
    ，取得系爭土地；涂同仁、涂耀南於95年8月29日因繼承涂
    通鎮而取得土地持分，此有土地謄本可證（見原告之證2、
    被證9）。足證各共有人使用土地之位置大多為78年12月18
    日之土地分割協議前購買或因繼承而取得而使用，並非源於
    「分割契約書」。
 2、按共有物分管，係共有人間實際上劃定使用範圍，對各自占
    有管領之部分，互相容忍，對於他共有人使用、收益，各自
    占有之土地，不予干涉而言。而分割協議係共有人約定土地
    如何分割土地，由共有人各自自原共有土地，單獨取得土地
    之謂，二者性質不同。是分割協議事後各共有人並未遵照約
    定分割土地，如認分割協議書有分管之約定，則應依分割契
    約書使用土地，惟本件若遵照分割契約書之約定，而依被告
    依分割協議書所繪之分割位置圖所示（被證18），則被證8
    複丈成果圖上編號13、14建物，原使用人為己○○與辛○○
    、甲○○之使用範圍應移歸由被告使用，但編號13、14位置
    仍由己○○與辛○○、甲○○佔有使用中，可見該分割契約
    書非各共有人間分管約定之證明，不能證明各共有人間有分
    管之約定。
 3、上開分割協議書事後因分配之位置、面積之形狀範圍，尚屬
    不明，未能確定而未能履行，然是否即可轉換為共有人間有
    為分管之約定。按無效之法律行為，若具備他法律行為之要
    件，並因其情形，可認當事人若知其無效，即欲為他法律行
    為者，其他法律行為，仍為有效（民法第112條）。是在分
    割協議書未能履行，而欲轉換為分管之約定，參之上述民法
    第112條所定，仍須共有人有「欲為他法律行為」（即轉換
    為分管之約定）始可，而本件原告等人既認分割協議書無法
    履行，且否認有分管性質之約定，自難以認定分割協議書有
    亦有約定分管之法律行為，而認當事人間有分管之約定，被
    告主張分割協議書有分管約定之效力自不可採。
 4、按所謂默示之意思表示，係指依表意人之舉動或其他情事，
    足以間接推知其效果意思者而言，若單純之沈默，除有特別
    情事，依社會觀念可認為一定意思表示者外，不得謂為默示
    之意思表示（最高法院29年度上字第762號判例參照）。而
    被告丁○○自認：「建蓋B建物挖地基的時候，共有人有去
    制止，但是爭執點是因為所蓋的面積太大，並不是不同意蓋
    屋」等語（見97年9月4日筆錄第3頁）。足證原告並不同被
    告在系爭土地建蓋B建物，雖被告主張係因所蓋的面積太大
    才遭制止云云，然此為原告所否認，被告亦未舉證以實其說
    ，其空主張，自不可採，是原告既反對被告在系爭土地建蓋
    B建物，自無默示之意思表示。
 5、被告以原告在另訴本院97年訴字第556號於系爭土地被訴拆
    屋還地時亦主張有默示分管契約的存在云云。惟查，被告上
    開抗辯，固提出被證16（原告另訴之書狀並附有最高法院83
    年台上字第1377號判決影本）為證。然查原告之書狀內容並
    未主張有默示分管約定之字眼，僅該書狀附件二附有最高法
    院83年台上字第1377號判決影本，依此難證原告於另案訴訟
    亦主張有默示分管之約定。
九、共有人間有無默示分管之約定。
（一）系爭A建物部分：
   1、此部分原係巷道，此經證人戊○○證述明確，其證稱：被
      告另一間路邊的房子（系爭A建物）那裡原來是巷道，後
      來就是被告把房子蓋滿巷道。那裡本來是讓人通行的。當
      初我結婚的時候，就是巷道我有照片為證等語（見97年11
      月6日筆錄第2、3頁）。並有原告97年11月6日書狀(三)證物
      4之相片2張可證。
   2、據原告97年10月9日書狀(二)證物1之複丈成果圖，其編號12
      、13、14建物之大門均面向裡地中心，足證先前由編號6
      即系爭A建物之巷道出入，並無違經驗法則。又依被告97
      年11月3日答辯(四)狀附件1所繪三合院之位置，其正身面對
      之方向大致即為A建物位置，而藉由此出入。足見原告主
      張A建物先前確為通道無誤。
（二）系爭B建物部分：
   1、舊三合院遭被告拆除位置為附圖1複丈成果圖（原告97年
      12月16日書狀(五)附圖1）標示黃色區塊部分，而該建物之
      稅籍牌號為204與205號（以神明廳中線區隔牌號位置），
      依嘉義縣財政稅務局民雄分局97年11月19日嘉財稅分房字
      第0976412210號函，稅籍牌號204號之納稅義務人為「鄭
      金龍」，即是庚○○、鄭顏玉枝、鄭景修之被繼承人，稅
      籍牌號205號之納稅義務人為「乙○○」，另稅籍牌號203
      、206、207號之納稅義務人均非被告丁○○。可見被告丁○○並非舊三合院所有權人。
   2、原告97年12月16日書狀(五)附件1之相片4張，為舊三合院現
      況，納稅義務人均無被告丁○○，可見被告丁○○非該舊
      三合院所有權人，此由測量員黃賢德更正系爭899地號土
      地上建物之現使用人，編號12由「丁○○」更正為「乙○○」，編號10由「鄭景修、庚○○」更正為「鄭顏玉枝、
      鄭景修、庚○○」，編號6由「丁○○」更正為「洪清讚
      」（見原告97年12月16日書狀(五)附件二）。可見被告丁○○就舊三合院部分並無所有權。
   3、證人戊○○於證稱：「那棟6層樓的地點，以前是作防空
      洞，還有堆放垃圾及廁所所在。被告的房子沒有在那裡，
      最早的三合院有部分拆除，三合院的位置與現在被告所蓋
      的6層樓的位置沒有重疊，三合院被拆掉的部分，並不是
      被告所有，是我爸爸洪清興的等語（見97年11月6日筆錄
      第2-5頁）。
   4、被證12相片僅能證明訴外人洪清興所有之舊三合院老舊情
      形，不能證明該位置與被告興建之6層樓B建物位置重疊。
      又被告丁○○提出1張電費收據及1紙納稅義務人不明、稅
      籍號碼不明之「現值核定通知書」（被證20），然此並不
      能證明其係是房屋所有權人，僅能證被告僅是房屋使用人
      ，而原告對被告丁○○係亦該房屋之使用人亦不爭執。
   5、被告丁○○所提被證13「覺書」，其內容係約定土地之買
      賣，並無針對地上之房屋為約定。且甲方洪清興願意賣給
      乙方洪清讚房屋是指「563號之1」而非「563號三合院房
      屋（稅牌205）」。又覺書內容「563號2分之1建築用地餘
      分2分之1空地為乙方後日可建築」，並未提及甲方洪清興
      願意賣563號三合院房屋（稅牌205）給乙方洪清讚，而僅
      提及「563號」（重測後為系爭嘉義縣民雄鄉○○段899地
      號）雙方「建築用地」持分各2分之1分配，且已於大林地
      政登記完成，並未提及售讓房屋之事。是被告主張：依覺
      書第4條，舊三合院之部分及其所占之土地和空地部分，
      本即可以由被告丁○○自由使用及建築云云，並不實在。
（三）綜上所述，系爭A建物先前確為通道無誤，由被告之父占
      據興建系爭A建物，並非本於默示分管而來。另縱使系爭B
      建物占用原三合院之舊址，然被告丁○○並非三合院之所
      有權人，被告丁○○亦無自由使用系爭B建物部分之土地
      是原告又反對被告在系爭土地建蓋B建物，原告等人亦無
      默示分管之意思。
十、綜上所述，系爭A、B建物土地使用權同意書並未經全體土地
    共有人之同意，共有人間亦無默示分管之約定，土地使用同
    意書亦無土地法第34-1條之適用。從而被告丁○○所有之系
    爭B建物占用系爭土地如附圖所示D部分104平方公尺，係無
    權占有，被告2人共有系爭A建物占用系爭土地如附圖所示B
    部分45平方公尺、C部分7平方公尺，均係無權占有。按所有
    人對於無權占有或侵奪其所有物者，得請求返還之。對於妨
    害其所有權者，得請求除去之。有妨害其所有權之虞者，得
    請求防止之（民法第767條第1項）。各共有人對於第三人，
    得就共有物之全部為本於所有權之請求。但回復共有物之請
    求，僅得為共有人全體之利益為之（民法第821條）。從而
    原告訴請被告丁○○與丙○○應將坐落於嘉義縣民雄鄉○○
    段899地號土地上，如嘉義縣大林地政事務所97年8月12日複
    丈成果圖所示B部分面積45平方公尺磚瓦造平房、C部分面積
    7 平方公尺鐵架烤漆板造遮雨棚均拆除，將土地返還原告與
    其他共有人；被告丁○○應將上開複丈成果圖所示D部分面
    積104平方公尺RC造6樓拆除，將土地返還原告與其他共有人
    。為有理由，應予准許，爰判決如主文第1項所示。
十一、本案事證已臻明確，兩造其餘主張陳述及所提之證據，均
      不影響本案判決，毋庸再予審酌，附此敘明。
十二、訴訟費用裁判之依據：民事訴訟法第78條、第85條第1項
      但書、第2項。
中    華    民    國    98    年    3     月    19    日
                  民一庭法  官  馮保郎
以上正本係照原本作成。
如對本判決上訴須於判決送達後20日內向本院提出上訴狀，並依
上訴利益繳交第二審裁判費。
中    華    民    國    98    年    3     月    20    日
                        書記官  王立梅


司法院資訊處製作；財團法人民間司法改革基金會備份。
